【裁判字號】    98,上易,2374
【裁判日期】    990323
【裁判案由】    侵占
【裁判全文】
臺灣高等法院刑事判決                98年度上易字第2374號
上  訴  人  臺灣臺北地方法院檢察署檢察官
被      告  乙○○
輔  佐  人  甲○○
被      告  丁○○
選任辯護人  李嘉典律師
            陳鴻興律師
被      告  丙○○
上列上訴人因被告等侵占案件，不服臺灣臺北地方法院98年度易
字第99號，中華民國98年8 月13日第一審判決（起訴案號：臺灣
臺北地方法院檢察署97年度偵字第9266、21343 號、97年度偵緝
字第1144號），提起上訴，本院判決如下：
    主  文
上訴駁回。
    事  實
一、乙○○於民國94年間起擔任中國青年黨之黨主席，綜理負責
    該黨一切行政事務及黨產管理，及執行中國青年黨之決議，
    為從事業務之人。其明知台北市大安區○○○路○ 段2 號12
    樓之房屋（基地坐落台北市○○區○○段1 小段23地號之土
    地，下稱新生南路房地），係中國青年黨於86年7 月間，在
    臺灣臺北地方法院拍賣時所標得，惟因中國青年黨當時尚未
    辦理法人登記，故未能辦理所有權登記，嗣於94年6 月25日
    ，中國青年黨始決議以社團法人中國青年黨登記籌備處代表
    人張徽子、黃銘發、王從陽之名義，登記為該房地之所有權
    人，並決議出售，售出價金匯入張徽子於聯邦商業銀行西盛
    分行（下稱聯邦銀行）帳號000000000000號帳戶內，由乙○○保管該帳戶印章、存摺，且決議將上開售屋所得另行購置
    台北縣新莊市○○街19巷14之3 號房屋（下稱裕民街房地）
    ，作為中國青年黨黨部辦公室使用，並以張徽子之名義登記
    為所有權人。乙○○即於94年11月、12月間，將張徽子上開
    聯邦銀行帳戶內其中300 萬元，領出購置裕民街房地。詎乙○○竟基於意圖為自己不法所有之概括犯意：(一)利用其持有
    張徽子上開帳戶印章、存摺而保管中國青年黨帳戶存款之機
    會，於94年12月23日領取2 萬2500元、3 萬元供己花用，再
    於95年1 月26日領取20萬元供己花用而侵占入己。(二)嗣因張
    徽子不願再提供上開聯邦銀行帳戶予中國青年黨使用及登記
    為裕民街房地所有權人，而乙○○未經中國青年黨決議，即
    於95年3 月23日將該帳戶內餘款395 萬6694元匯入不知情丁○○於聯邦銀行帳號00000000000 號帳戶，供其自己與不知
    情之丁○○花用，而侵占入己。
二、乙○○為中國青年黨之黨主席，係為他人處理事務之人，竟
    意圖為第三人之利益，未經中國青年黨決議，即於95年4 月
    3 日擅將上揭台北縣新莊市○○街房地，移轉登記予不知情
    之其子丁○○，而為違背其任務之行為，致生損害於中國青
    年黨之財產。
三、案經臺北市政府警察局中山分局報告臺灣臺北地方法院檢察
    署檢察官偵查起訴。
    理  由
甲、有罪部分
壹、程序部分：
一、按被告以外之人於審判外之言詞或書面陳述，除法律有規定
    者外，不得作為證據。被告以外之人於偵查中向檢察官所為
    之陳述，除顯有不可信之情況者外，得為證據。被告以外之
    人於審判外之陳述，雖不符前4 條之規定，而經當事人於審
    判程序同意作為證據，法院審酌該言詞陳述或書面陳述作成
    時之情況，認為適當者，亦得為證據。當事人、代理人或辯
    護人於法院調查證據時，知有第159 條第1 項不得為證據之
    情形，而未於言詞辯論終結前聲明異議者，視為有前項之同
    意，刑事訴訟法第159 條第1 項、第159 條之1 第2 項、第
    159 條之5 分別定有明文。證人范文益於警詢中之陳述，雖
    屬被告以外之人於審判外之言詞陳述，然因被告乙○○未於
    言詞辯論終結前聲明異議，本院復審酌該言詞陳述係由證人
    出於自由意識而陳述，並無非法取證之情況，依刑事訴訟法
    第159 條之5 之規定，認上開證人於警詢之陳述，得採為認
    定本件犯罪事實所憑之證據。另證人李祤震（原名李修平）
    、張徽子、范文益於偵查中向檢察官所為證述，雖係被告以
    外之人於審判外之言詞陳述，為傳聞證據，然其等於偵查中
    向檢察官所為證述，均經具結，且本院審酌該等言詞陳述均
    係出於證人自由意識下所為之陳述，其等於偵查中之證詞，
    亦無顯不可信之情況，依刑事訴訟法第159 條之1 第2 項規
    定，均得採為認定本件犯罪事實所憑之證據，合先敘明。
二、本件認定事實所引用之卷內其餘所有卷證資料，並無證據證
    明係公務員違背法定程序所取得，公訴人、被告乙○○於審
    判程序中復未於言詞辯論終結前表示異議，且表示沒有意見
    ，均認有證據能力。
貳、實體部分
一、上開事實，業據被告乙○○於原審及本院審理時坦承不諱，
    核與證人張徽子、李祤震、范文益於警詢及檢察官偵訊（97
    年他字第26號卷第30至34、50至52、69至71頁、97年偵字第
    9266號卷第80至81、110至111、132 頁、97年偵緝字第1144
    號卷(一)第69至70頁）證述情節相符。並有聯邦銀行97年7 月
    9 日97年聯盛字第90號函暨張徽子帳戶交易明細表、轉帳支
    出交易傳票影本（97年偵緝字第1144號卷(一)第52至59頁）、
    新生南路房地及裕民街房地買賣契約書、台北縣新莊地政事
    務所97年5 月22日北縣莊地登字0970008255號函暨裕民街房
    地自94年迄今之異動索引、原登記申請案件資料、異動清冊
    、台北市大安地政事務所97年5 月14日北市大地三字第0973
    0596700 號函暨新生南路房地異動索引、歷次移轉登記、抵
    押權設定及塗銷登記案件影本、上海商業儲蓄銀行匯出匯款
    申請單（97年他字第26號卷第80至96頁、97年偵字第9266號
    卷第29至77、83至98、124至126頁、原審卷(一)第39至42頁）
    在卷可稽，足見被告乙○○此部分任意性自白與事實相符，
    應堪採信。被告乙○○此部分犯行事證明確，洵堪認定。
二、被告乙○○行為後，刑法部分修正條文於95年7 月1 日起生
    效施行（下稱現行刑法）；復參酌最高法院95年5 月23日第
    8 次刑事庭會議決議意旨，現行刑法第2條 第1 項之規定，
    係規範行為後法律變更所生新舊法律比較適用之準據法，於
    現行刑法施行後，應適用現行刑法第2 條第1 項之規定，為
    「從舊從輕」之比較。茲就新、舊法比較適用之結果分敘如
    下：
  (一)被告乙○○行為時，關於罰金之最低額，修正前刑法第33條
    第5 款規定：「罰金：（銀元）1 元以上。」，經依現行法
    規所定貨幣單位折算新台幣條例第2 條規定折算後，上開罰
    金刑之最低數額為新台幣3 元。而修正後刑法第33條第5 款
    則規定：「罰金：新台幣1 千元以上，以百元計算之」，即
    修正後之罰金刑最低數額，已提高為新台幣1 千元，比較新
    舊法適用結果，此部分以被告乙○○行為時之舊法較有利。
  (二)刑法第56條連續犯之規定業經刪除，則被告乙○○之數犯罪
    行為，應予分論併罰。此刪除雖非犯罪構成要件之變更，但
    顯已影響行為人刑罰之法律效果，自屬法律有變更，依新法
    第2 條第1 項規定，比較新、舊法結果，仍應適用較有利於
    被告乙○○之行為時法律即舊法論以連續犯。
  (三)被告乙○○行為後，刑法第41條關於易科罰金之規定業於94
    年2 月2 日修正公布，95年7 月1 日起施行。依修正後刑法
    第2 條第1 項規定，行為後法律有變更者，適用行為時之法
    律，但行為後之法律有利於行為人者，適用最有利於行為人
    之法律。依修正前罰金罰鍰提高標準條例第2 條前段（現已
    刪除）規定，就其原定數額提高為100 倍折算1 日，即被告
    行為時之易科罰金折算標準，以銀元300 元即新台幣900 元
    折算1 日，然修正後之刑法第41條第1 項前段則規定「犯最
    重本刑為5 年以下有期徒刑以下之刑之罪，而受6 個月以下
    有期徒刑或拘役之宣告者，得以新台幣1000元、2000元或30
    00元折算1 日，易科罰金。」比較修正前後易科罰金之折算
    標準，以修正前規定較有利於被告。
三、核被告乙○○上揭事實一所為係犯刑法第336 條第2 項之業
    務侵占罪；上揭事實二所為係犯同法第342 條第1 項之背信
    罪。被告乙○○於94年12月23日領取2 萬2500元、3 萬元，
    係於密接之時間、地點所為，各行為之獨立性極為薄弱，應
    視為數個舉動之接續施行，合為包括之一行為予以評價，屬
    接續犯，又其於94年12月23日、95年1 月26日、95年3 月23
    日所為前後三次業務侵占犯行，時間緊接，觸犯構成要件相
    同之罪，顯係基於概括犯意所為，應依修正前刑法第56條論
    以連續犯，並依法加重其刑。又刑法上之背信罪與侵占罪，
    同屬破壞信賴關係侵害財產之犯罪類型，而刑法第342 條之
    背信罪，乃一般性違背任務之犯罪，同法第336 條第2 項之
    業務侵占罪，則為特殊之背信行為，侵占罪之概念，隱含在
    背信罪之觀念內，二者之基本社會事實同一，法院自得就起
    訴背信之犯罪事實，變更檢察官所引業務侵占罪之法條（最
    高法院87年度台非字第407 號判決意旨參照）。查被告乙○○於95年4 月3 日擅將裕民街房地移轉登記予不知情之其子
    丁○○而為違背其任務之行為，應論以背信罪，公訴意旨認
    被告此部分所為亦係犯刑法第336 條第2 項之業務侵占罪，
    容有未洽，惟基本社會事實同一，爰變更起訴法條。被告乙○○所犯上開兩罪，犯意各別、行為互殊，應分論併罰。
四、原審認被告乙○○就上揭事實一部分犯行明確，適用刑法第
    336 條第2 項、修正前第56條之規定，論處連續業務侵占罪
    ；另就上揭事實二部分犯行變更起訴法條適用刑法第342 條
    第1 項之規定論處背信罪，審酌被告乙○○坦承犯行，已與
    中國青年黨達成和解，並返還100 萬元及交還裕民街房地權
    狀，此據中國青年黨代理主席林漢蒼到庭證述在卷，足認已
    有悔意等一切情狀，分別量處有期徒刑10月、8 月，並以被
    告乙○○犯罪時間，均於96年4 月24日以前，合於中華民國
    九十六年罪犯減刑條例第2 條第1 項第3 款規定，均減其宣
    告刑二分之一，並依同條例第9 條、第10條第1 項規定及適
    用修正前刑法第41條第1 項規定諭知易科罰金之折算標準，
    暨定應執行之刑；且認被告乙○○前未曾因故意犯罪受有期
    徒刑以上刑之宣告，有本院被告前案紀錄表存卷可參，經此
    司法偵審程序後，當知所警惕，認其所受宣告之刑，以暫不
    執行為適當，爰諭知被告緩刑2 年，以勵自新。另原審並敘
    明：(一)公訴人認被告乙○○固於94年11月間將中國青年黨將
    新生南路房地以1035萬售予謝瓊儀，買主謝瓊儀陳明尾款為
    931 萬5000元，其中31萬0500元伊直接匯款至朱維鑫帳戶給
    付仲介費，另匯款179 萬8700元至李修平帳戶，匯款720 萬
    5935元至張徽子帳戶，有謝瓊儀陳報狀1 紙、匯款單據3 紙
    在卷可佐（97年度偵字第9266號卷第123至126頁），且新生
    南路房地簽訂買賣契約時約定買方應付給賣方103 萬5000元
    先放於代書處保管，亦有該不動產買賣契約書在卷可稽，則
    1035萬扣除103 萬5000元，尾款931 萬5000元扣除31萬0500
    元、720 萬5800元（135 元係謝瓊儀需分擔之雜支，應不計
    算在內），所餘179 萬8700元，依中國青年黨與李祤震（原
    名李修平）簽訂契約約定李祤震協助中國青年黨出售新生南
    路房地，勞務報酬為277 萬2000元，亦有該合作契約書在卷
    可憑，是上開179 萬8700元匯至李修平帳戶，並無何違誤。
    (二)公訴人認被告乙○○將上開台北縣新莊市○○街房地登記
    於不知情丁○○名下，嗣丁○○於96年3 月12日以裕民街房
    地向淡水第一信用合作社抵押並貸款300 萬元，供己經營酒
    吧生意營運費用，丁○○再於95年5 月3 日、15日，各領取
    20萬元花用，復於95年11月21日自丁○○上開聯邦銀行帳戶
    匯入37萬元至其不知情女兒丙○○聯邦銀行帳號0000000000
    00號帳戶內，再領取使用。被告乙○○再於95年12月14日，
    自丁○○上開聯邦銀行帳戶匯出100 萬元，供丙○○代其購
    置台北縣新莊市○○路891 之35號2 樓之房屋（下稱中正路
    房地）私用，認被告乙○○此部分所為亦涉犯刑法第336 條
    第2 項之業務侵占罪嫌。惟查，被告乙○○於95年3 月23日
    已將張徽子帳戶內款項395 萬6694元匯入丁○○聯邦銀行帳
    戶，供其自己與不知情之丁○○花用，所為已成立侵占犯行
    ，嗣後該筆款項如何花用，即屬不罰之後行為，不能認被告
    乙○○再犯侵占罪。從而被告乙○○上開二部分犯行即屬不
    能證明，本應就此為無罪之諭知，惟檢察官認此部分如成立
    犯罪，與前開有罪之部分係連續犯之裁判上一罪關係，爰不
    另為無罪之諭知，經核認事用法均無違誤，量刑亦稱妥適。
    檢察官循告訴人請求以被告乙○○身為中國青年黨黨主席，
    肩負承先啟後之重責大任，竟未克盡職責，侵占黨產，惡性
    重大，難認具有悔意，且僅與部分中國青年黨成員達成和解
    ，不宜諭知緩刑為由云云，提起上訴。經核被告乙○○雖侵
    占上述款項及違背任務將前開台北縣新莊市○○街房地登記
    予不知情其子丁○○，惟事後已與中國青年黨達成和解，並
    返還100 萬元及交還裕民街房地權狀，業如前述，原審法院
    於適法裁量權之行使範圍內量刑，已審酌被告之各種犯罪情
    狀，並無明顯失出失入之情形，檢察官此部分上訴為無理由
    ，應予駁回。
五、無罪部分（被告丁○○、丙○○部分）：
  (一)公訴意旨略以：被告丁○○、丙○○為被告乙○○之子女，
    均明知新生南路房地係中國青年黨之財產，嗣該房地經中國
    青年黨決議出售，出售之價金匯入張徽子聯邦銀行帳號0000
    00000000號帳戶內，而以該帳戶內之款項購置裕民街房地，
    為中國青年黨之財產，竟與被告乙○○共同基於業務侵占之
    犯意，由被告乙○○於94年11月間將新生南路房地售出之價
    金1035萬元中720 萬5935元匯入張徽子上開聯邦銀行帳戶內
    ，另支付仲介費用31萬0500元外，其餘款項則不知去向，嗣
    為掩飾犯行，於94年11月、12月間依中國青年黨之決議，自
    張徽子上開聯邦銀行帳戶內提領300 萬元購置裕民街房地，
    再分別於94年12月23日、95年1 月26日各領取2 萬2500元、
    3 萬元、20萬元，惟用途均不明而侵占入己。嗣於95年3 月
    23日因張徽子不願再提供上開聯邦銀行帳戶予被告乙○○使
    用，被告乙○○未經中國青年黨決議，即將餘款395 萬6694
    元匯入被告丁○○之聯邦銀行帳號00000000000 號帳戶內，
    供其自己與被告丁○○花用，並擅將裕民街房地於95年4 月
    3 日移轉登記予被告丁○○。嗣被告丁○○更於96年3 月12
    日，以裕民街房地向淡水第一信用合作社抵押並貸款300 萬
    元，供己經營酒吧生意營運費用，且被告丁○○亦曾於95年
    5 月3 日、15日各領取20萬元花用。而被告丙○○明知上情
    ，提供其聯邦銀行帳號000000000000號帳戶供被告乙○○作
    為資金調度使用，被告乙○○乃於95年11月21日自被告丁○○上開聯邦銀行帳戶，匯入37萬元至被告丙○○上開聯邦銀
    行之帳戶內，再由被告乙○○領取使用，其後95年12月14日
    ，被告乙○○又自被告丁○○上開聯邦銀行帳戶匯出100 萬
    元，供被告丙○○代其購置中正路房地私用。嗣於96年10月
    5 日，被告丁○○要求中國青年黨黨部遷出裕民街房地，中
    國青年黨黨部人員始知悉上情，惟被告乙○○已於96年5 月
    7 日將被告丁○○上開聯邦銀行帳戶結清，所餘款項148 萬
    9896元亦不知去向，因認被告丁○○、丙○○涉犯刑法第33
    6 條第2 項之業務侵占罪嫌。
  (二)按犯罪事實應依證據認定之，無證據不得認定犯罪事實；不
    能證明被告犯罪者或其行為不罰者，應諭知無罪之判決，刑
    事訴訟法第154 條第2 項、第301 條第1 項，分別定有明文
    。復按認定不利於被告之事實，須依積極證據，苟積極證據
    不足為不利於被告事實之認定時，即應為有利於被告之認定
    ，更不必有何有利之證據，最高法院30年度上字第816 號著
    有判例，可資參照。
  (三)檢察官認被告丁○○、丙○○涉有上開罪嫌，係以證人乙○○之證述為主要論據。訊據被告丁○○、丙○○固對於分別
    提供丁○○聯邦銀行帳號00000000000 號帳戶、丙○○聯邦
    銀行帳號000000000000號帳戶予乙○○使用，及裕民街房地
    於95年4 月3 日移轉登記至被告丁○○名下；中正路房地登
    記於丙○○名下等事實，均坦承不諱，惟均堅決否認有何與
    乙○○共同業務侵占之犯行，被告丁○○辯稱：不知乙○○
    使用其帳戶侵占中國青年黨財產，與乙○○並無犯意聯絡等
    語。被告丙○○則辯稱：其因父親乙○○與銀行有糾紛，不
    能將財產登記其名下，故單純將銀行帳戶借父親乙○○使用
    ，及借名登記中路房地，不知其出借帳戶資金往來狀況，亦
    僅單純借名為中正路房地登記名義人，未與乙○○有犯意聯
    絡等語。
  (四)經查：
  1.證據能力：按刑事訴訟法有關傳聞法則及例外之規定（第15
    9 條至第159 條之5 ），如條文已明定得為證據者（如第15
    9 條之1 第1 項），或依規定原則上有證據能力，但當事人
    未抗辯其有例外否定證據能力之情形者，即無庸就其如何具
    有證據能力而為說明。同法第159 條之1 第2 項規定：「被
    告以外之人於偵查中向檢察官所為之陳述，除顯有不可信之
    情況者外，得為證據。」已揭示被告以外之人於偵查中向檢
    察官所為之陳述，原則上為有證據能力，僅於顯有不可信之
    情況，始例外否定其得為證據。是被告如未主張顯有不可信
    之情況時，檢察官自無從就無該例外情形而為舉證，法院亦
    無庸在判決中說明無例外情形存在之必要；僅於被告主張有
    例外情形而否定其得為證據時，法院始須就有無該例外情形
    予以調查審認（最高法院97年度台上字第1069號判決意旨參
    照）。查被告丁○○及其選任辯護人、被告丙○○於本院準
    備程序時僅泛稱證人於偵查中之證言屬於審判外陳述，無證
    據能力云云，未主張顯有何顯不可信之情況，則揆諸上開說
    明，被告丁○○及其辯護人、被告丙○○等所稱證人於偵查
    中證言，無證據能力，尚有誤會。
  2.被告乙○○於原審以證人身分接受詰問時證稱：「張徽子說
    不要做秘書了，一些中常委不能登記，我借丁○○的名字登
    記（裕民街房地），但當時我沒有告訴丁○○說這是黨產，
    這是我的錯誤，如果我有說這是黨產他就不會拿去抵押。..
    ..。」「（你向丁○○拿身分證及印章時，丁○○有無追問
    為何要將上開房子過戶在他的名下？）他沒有問。」「（當
    時你是如何跟他說？）我忘記了，我說我有一棟房子要登記
    你名字。」「（新莊裕民街的房地過戶給丁○○之後，權狀
    由何人保管？）由丁○○保管。」等語（原審卷(一)第156 頁
    背面），則依證人乙○○於原審證述內容，可知其未明確告
    知被告丁○○，裕民街房地屬中國青年黨黨產。另證人乙○○雖於原審雖亦證稱：「（新莊裕民街的房子剛才說有放祖
    先的牌位，當時是否住在那裡？）是。我住在那裡大約一個
    多月。」「（住的時間內丁○○是否有去找你？）有，我們
    是父子。....。」「（這是中國青年黨的黨產，樓下是否有
    貼牌子說這是中國青年黨？）有做一個招牌，在4樓，那房
    子是公寓，是一樓至四樓，招牌是做在陽台，招牌放在那裡
    已經很明顯了，一樓進出口及大門並沒有中國青年黨的牌子
    。」「（你剛才說你忘記丁○○何時去找你？）是我忘記了
    ，他去停車場已經很晚了。」等語在卷（原審卷(一)第158 頁
    背面至第159 頁），此情與證人張徽子於原審證稱：「（剛
    才檢察官問你裕民街出入口有無中國青年黨的招牌？）樓下
    可以看到招牌。（1 樓大門有無招牌？）1 樓沒有，4 樓的
    出入口沒有招牌。」等語相符（原審卷(一)第163 頁背面）。
    惟查，上揭台北縣新莊市○○街房屋即便於陽台外掛有「中
    國青年黨」之招牌，亦僅能證明該屋為中國青年黨所使用，
    衡之乙○○曾任中國青年黨黨主席，與該黨關係密切，其情
    亦為被告丁○○所知悉，是縱使被告丁○○看見該招牌，亦
    無法遽認被告丁○○明知該屋係中國青年黨所有。
  3.公訴人雖主張被告丁○○係成年人，具有相當之知識、經驗
    ，又懂得抵押貸款之融資理財方法，對於被告乙○○將上開
    台北縣新莊市○○街房地登記於其名下，豈有未加聞問之理
    ，被告丁○○欲以前街房地抵押貸款，又豈有未至現場暸解
    其使用概況之理為由，提起上訴。惟查被告丁○○於偵查中
    堅稱：「（父親乙○○有說錢和房子是給你的嗎？）是的。
    開戶完沒多久，房子要過戶時，父親有明確告訴我說錢和房
    子是要給我的。」等語（97年度偵字第9266號卷第132 至13
    7 頁）；斯情雖經證人乙○○於原審審理時否認（原審卷(一)
    第158 頁），然即便證人乙○○未對被告丁○○表示上開房
    屋要贈與被告丁○○，卷內亦無證據證明證人乙○○有告知
    被告丁○○上開房屋係中國青年黨所有，自難據此作為不利
    於被告丁○○之認定。另稽之，證人乙○○固於偵查中先供
    稱：「（丁○○帳戶）丁○○有領了幾萬元，我告訴他是黨
    的錢，不能用。....後來丁○○要領錢時，我才告訴他不能
    領，這是黨的錢。」等語（97年度偵字第9266號卷第132 至
    137 頁），惟於該次偵查中又供稱：「（有無告訴丁○○，
    說裕民街的房子和他帳戶內的錢都是黨所有？）我沒有時間
    告訴他。這我有過失，沒有告訴他。」等語（97年度偵字第
    9266號卷第132 至137 頁），足見乙○○於同次偵查中就同
    一事實，供詞前後不一，故其供述真實性，實非無疑。且證
    人乙○○迨於原審審理時以證人身分結證稱：「（之前你開
    準備程序時跟受命法官說丁○○不知道新莊房子及聯邦銀行
    內的存款是中國青年黨的錢？）是。」等語（原審卷(一)第15
    8 頁）；綜核，證人乙○○對於同一事實，證述內容反覆不
    一，依「罪證有疑，利於被告」原則，自難遽認證人乙○○
    所述「有告知丁○○這是黨的錢不能用」乙情為實在。另查
    被告丁○○於警詢時供稱：「該房屋是我父親乙○○於95年
    9 月間以我的名義購買。於95年10月間父親乙○○突然將土
    地所有權狀交給我，並告訴我該間房屋是要留給我，及囑咐
    我有時間要過來住，因此我才知道乙○○以我的名義購買台
    北縣新莊市○○街19巷14號4 樓之房屋。....」「（該屋係
    作為中國青年黨之黨部所用？）我不知道，乙○○沒有告訴
    過我。」等語（97年度偵緝字第1144號卷第104 至109 頁）
    ，復於偵查中供稱：「（你名下是否有不動產？）一棟，那
    是我父親說要留給我，95年間我把證件交給他，不知道他要
    做什麼，他叫我將證件給他，說要給我一棟房子。....之前
    他說要將房子給我，我交給他證件，房子何來我不知道。」
    等語（97年度偵字第9266號卷第12、13頁），互核被告丁○○對於上情，警詢與偵查中證述之情節合。且卷內並無證
    據足認被告丁○○明知裕民街房地及其聯邦帳戶內之款項係
    中國青年黨所有，則被告丁○○辯稱其主觀上認知裕民街房
    地是其父親乙○○所贈與，尚非無據。綜核上情，自無從僅
    以裕民街房地係登記於被告丁○○名下，及中國青年黨售屋
    餘款存入被告丁○○聯邦銀行帳戶，即認被告丁○○與乙○○有侵占或背信之共同犯意聯絡。
  4.檢察官上訴意旨另指稱：被告乙○○賣出台北市大安區○○○路○ 段2 號12樓房地之金錢，除用於購買裕民街房地外，
    中國青年黨未再作任何動用款項之決議之事實，業據證人范
    文益證述明確。證人張徽子亦證稱：中國青年黨未決議要購
    買台北縣新莊市○○路891 之35號2 樓房屋等語。被告乙○○另於95年11月21日（日期在購買裕民街房地之後）將被告
    丁○○上揭聯邦銀行帳戶內之37萬元，匯入被告丙○○前開
    聯邦銀行帳戶，被告丙○○豈有不知之理？另被告乙○○復
    以被告丁○○聯邦銀行帳戶內之100 萬元開立支票，向證人
    曾啟昌購買上開新莊市○○路房地登記於丙○○名下，且證
    人（即出售中正路房地之）曾啟昌亦證稱：被告丙○○亦曾
    陪同乙○○看屋（指新莊市○○路房屋），且乙○○曾告知
    伊中正路房地要給女兒（丙○○）住，而乙○○交付聯邦商
    業銀行西盛分行面額新台幣100 萬元之銀行支票時，丙○○
    亦在場等語，足徵被告丙○○涉案程度亦深，其非特提供自
    己帳戶受領37萬元匯款，又同意被告乙○○以前述中國青年
    黨賣黨產之餘款繳納以其名義購買、居住之中正路房地價款
    ，難謂無與被告乙○○共同涉犯業務侵占罪嫌，資為不利於
    被告丙○○之論據。查：
  (1)有關被告丙○○出借銀行帳戶給被告乙○○使用乙節，被告
    乙○○因與銀行有糾紛，唯恐銀行查封其名義帳戶內存款，
    致無法使用其本人名義之帳戶，並借用丙○○之帳戶，除據
    被告乙○○於原審結證在卷外（原審卷(一)第154 頁背面），
    並據證人張徽子於原審證述：「（除了你之外，乙○○有無
    借用其他人帳戶的情況？）有。他女兒（丙○○）的。」「
    （借用何家銀行帳戶是否知道？）新莊農會、聯邦銀行。」
    「（乙○○為何不用自己的名義開戶？）因為他與銀行有糾
    紛。」「（就你所知何時開始借用這兩個帳戶？其目的為了
    什麼？）農會（新莊市農會帳戶）是94年6 月的時候，因他
    有出租土地收租金用的，聯邦銀行（帳戶）我忘記何時，..
    ..。」「（具體指稱乙○○借用丙○○聯邦銀行帳戶時間點
    大約是在什麼時候？）是中國青年黨賣台北市大安區○○○
    路○ 段2 號12樓的房子之前。」「（你或乙○○會向丙○○
    報告帳戶內的錢的事情？）不會。」「（在你擔任中國青年
    黨秘書以來，丙○○有無參與財務？）沒有。」等語（原審
    卷(一)第163 頁背面至第164 頁）。依證人張徽子上揭證言可
    知，被告丙○○早於中國青年黨出售台北市○○○路房地之
    前，即已出借銀行帳戶供乙○○使用甚明。另公訴人所指被
    告丙○○出借其聯邦銀行帳號000000000000號帳戶供被告乙○○調度資金乙節，依證人張徽子證述內容可知，該帳戶係
    因被告乙○○為聯邦銀行經理之友人，乙○○本人因上情無
    法在銀行開立帳戶存款，始囑由被告丙○○前往開戶供被告
    乙○○使用，而該銀行帳戶印章存摺均由被告乙○○保管等
    情，亦據被告乙○○於原審證述明確（原審卷(一)第155 頁）
    ，是被告丙○○辯稱該聯邦銀行西盛分行帳戶均由被告乙○○使用，其未過問，核與證人張徽子、乙○○上揭證述內容
    相符，尚非無據。再者，中國青年黨取得上揭台北市○○○
    路房地出售價金，係由買受人謝瓊宜於94年11月25日直接匯
    入張徽子前開聯邦銀行帳戶，與被告丙○○出借其前揭聯邦
    銀行帳戶時，差距達數月之久，即被告丙○○出借其名義開
    立之前揭聯邦銀行帳戶在前，張徽子出借其前揭聯邦銀行帳
    戶供中國青年黨使用在後，顯見被告丙○○早於中國青年黨
    出售前揭房地前即以出借上述聯邦銀行西盛分行帳戶，供被
    告乙○○使用甚明，公訴人認被告丙○○出借上揭聯邦銀行
    西盛分行帳戶，供被告乙○○使用之目的，係與被告乙○○
    欲共同侵占出售台北市○○○路房地之價金，容有誤會。
  (2)另乙○○購買台北縣新莊市○○路房地登記於被告丙○○名
    下乙節，固為被告丙○○所坦認。惟查，前述房地僅係被告
    乙○○借用丙○○名義購買，作為放置祖先牌位及個人居住
    之用，已據乙○○於原審證稱：「（除了借用丙○○的名義
    開設銀行帳戶外，還有無用丙○○的名義作其他事情？）買
    房子，買中正路891 之35號2 樓，因為我祖先的牌位放在中
    央黨部，所以需要買一間房子來放祖先的牌位。」「（當初
    是何人去看中正路891 之35號2 樓的房子？）我先去看，之
    後我找我女兒（丙○○）及張小姐（張徽子）跟我一起去看
    ，我想要借用她（丙○○）的名字。」「（是誰決定要買房
    子？）是我決定的。」「（是誰付錢？）錢是我付的，因為
    我停車場有收入。」「（你如何付錢？）我想我有錢，一部
    分是寄在丙○○的帳戶內，因為要趕快決定買這間房子，我
    忘記帶丙○○的印章，我借丁○○的帳戶內的壹佰萬元給賣
    房子的人付訂金，之後付款我用停車場每個月收入十幾萬元
    支付。」「（你借用丁○○帳戶內的壹佰萬元，是否有告訴
    丙○○？）沒有。」「（現在這個房子是何人在住？）我在
    住。」「（你剛才說祖先牌位到底是放在新莊裕民街或是中
    正路房子？）先放在裕民街，之後買了中正路房子，就放在
    那裡了，裕民街的房子是黨產，我的祖先如何放在那裡。」
    「（到底為何買台北縣新莊市○○路891 之35號2 樓的房地
    ？）因為我停車場有收入有錢，我的祖先不能放在黨部拜拜
    ，人家會說話，所以我才去買這棟房子。」等語（原審卷(一)
    第155 至第156 頁背面）。核與參與購買房屋之證人張徽子
    於原審證稱：「（乙○○的簡家牌位是否曾經放在中國青年
    黨裕民街的黨部？）有。」「（你有無曾經陪同至乙○○臺
    北縣新莊市○○路891 之35號2 樓的房子？）有。」「（就
    你所知這房子是誰要買的？）是主席（乙○○）要買的。」
    「（他購買的目的為何？）他說他的祖先牌位沒地方放。」
    「（你知道這間房子事後是登記在丙○○的名下？）我知道
    。」「（為什麼登記在丙○○名下？）因為他自己不能有財
    產。」「（購買臺北縣新莊市○○路891 之35號2 樓房子之
    後誰使用？）主席（乙○○）在用。」等語相符（原審卷(一)
    第164 頁背面至第165 頁）。相互勾稽，證人乙○○、張徽
    子證述內容觀之，被告丙○○辯稱其不知乙○○購買上揭房
    地資金來源，伊僅是登記名義人，尚非子虛。
  (3)檢察官另以證人即出售上揭中正路房地之曾啟昌，於收受乙○○交付上揭聯邦商業銀行西盛分行面額新臺幣100 萬元之
    銀行支票時，被告丙○○亦在場，且該房地登記於丙○○名
    下，足徵被告丙○○涉案程度亦深，認其與被告乙○○有犯
    意聯絡云云。經查，被告丙○○於乙○○購買上揭中正路房
    地時，僅於簽約時出面，且簽約交付定金聯邦銀行西盛分行
    面額1 百萬元支票，並非提領自被告丙○○聯邦銀行西盛分
    行帳戶等情，業據證人曾啟昌於偵查中證稱：「（買房子交
    易過程中，你見過丙○○幾次？）第1 次付完訂金後，之後
    都是代書在處理，丙○○只有在簽約當天去看屋，我只有見
    過她1 次。....」等語（97年度真字第9266號卷第147 頁）
    ，而被告乙○○交付之該面額1 百萬元支票，並非提領自被
    告丙○○聯邦銀行帳戶，而是提領自丁○○聯邦銀行帳戶乙
    節，亦據乙○○於原審結證在卷，業如前述，並有該支票影
    本在卷足憑（97年度偵緝字第1144號卷(一)第142 頁）。足見
    簽約當時乙○○交付1 百萬元之聯邦銀行支票，係丁○○聯
    邦銀行帳戶支票（帳號000000000000），並非被告丙○○聯
    邦銀行帳戶支票，可堪認定。則被告丙○○非無可能僅因於
    購買該中正路房地，因係登記名義人始於簽約時出面，是辯
    稱其僅係單純借名登記，非屬無據。
  (4)退萬步言之，公訴人所舉證據既不足以證明被告丙○○犯罪
    ，縱被告丙○○否認犯罪事實所持之辯解不能成立，亦無從
    為被告丙○○不利之認定。
  (五)綜上，原審以公訴人所舉之證據，不足認定被告丁○○、丙○○與乙○○有侵占、背信之共同犯意聯絡，而被告丁○○
    、丙○○與乙○○分別係父子、父女關係，被告丁○○、丙○○提供帳戶予乙○○使用，尚難即認其等可預見所帳戶係
    供不法使用。此外，本院復查無其他積極證據足以證明被告
    丁○○、丙○○有何公訴人所指此部分之犯行，揆諸前揭說
    明，不能證明被告丁○○、丙○○犯罪，即應為無罪判決之
    諭知，經核尚無違誤。公訴人以原審不察為由提起上訴，為
    無理由，應予駁回。
據上論斷，應依刑事訴訟法第368 條判決如主文。
本案經檢察官李叔芬到庭執行職務。
中    華    民    國    99    年    3     月    23    日
                  刑事第四庭  審判長法  官  陳筱珮
                                    法  官  陳玉雲
                                    法  官  邱滋杉
以上正本證明與原本無異。
不得上訴。
                                    書記官  劉貞達
中    華    民    國    99    年    3     月    26    日
附錄本案論罪科刑法條全文－－
刑法第336 條：
對於公務上或因公益所持有之物，犯前條第一項之罪者，處一年
以上七年以下有期徒刑，得併科五千元以下罰金。
對於業務上所持有之物，犯前條第一項之罪者，處六月以上五年
以下有期徒刑，得併科三千元以下罰金。
前二項之未遂犯罰之。
刑法第342 條：
為他人處理事務，意圖為自己或第三人不法之利益，或損害本人
之利益，而為違背其任務之行為，致生損害於本人之財產或其他
利益者，處五年以下有期徒刑、拘役或科或併科一千元以下罰金
。
前項之未遂犯罰之。

司法院資訊處製作；財團法人民間司法改革基金會備份。
